【裁判字號】    99,上更(一),150
【裁判日期】    990929
【裁判案由】    偽證
【裁判全文】
臺灣高等法院臺中分院刑事判決     99年度上更(一)字第150號
上  訴  人
即  被  告  甲○○
上列上訴人因偽證案件，不服臺灣臺中地方法院94年度訴字第33
05號中華民國97年4 月11日第一審判決（起訴案號：臺灣臺中地
方法院檢察署93年度偵字第11160 號），提起上訴，判決後，經
最高法院發回更審，本院判決如下：
    主  文
原判決撤銷。
甲○○無罪。
    理  由
一、公訴意旨略以：被告甲○○於民國93年5 月13日在本院審理
    92年度上更(一)字第105 號陳高山違反貪污治罪條例案件（下
    稱另案）時，到庭具結證稱：「陳高山並不知上開車輛係由
    伊使用」、「伊造假喜帖將上開車輛辦理報廢程序，陳高山
    並不知情」，就此對該案被告陳高山有無共同貪污之案情有
    重要關係之事項，竟為不實之陳述，足以影響法院之判決，
    因認被告涉有刑法第168 條之偽證罪嫌云云。
二、檢察官之舉證：
  (一)證人陳高山、吳欽賜之證述。
  (二)本院另案93年5 月13日審判筆錄、證人結文影本、前開判決
    書各1 份。
三、被告之辯解：
    被告堅決否認有偽證之犯行，辯稱：伊於另案偵查、原審調
    查時，就已經說主任秘書陳高山並不知道鎮長吳欽賜將車子
    交給伊駕駛，伊並未故意為虛偽之證述，且按照公務車使用
    管理規則，主任秘書也沒有監督這部車的出入情形等語。
四、本院之判斷：
  (一)被告於97年3 月28日在原審供稱：「本件公務車是否自鎮長
    吳欽賜上任之後，都是由你使用？）答：是的」「（問：你
    是為了要讓該車以報廢程序處理，所以你才偽造李英嘉於88
    年3 月27日結婚的喜帖？）答：）是的」（見原審卷第170
    至171 頁）。參酌：(1)證人即前沙鹿鎮長吳欽賜於97年3 月
    28日在原審具結證稱：「我有將該部車交付給甲○○駕駛，
    因為我不認識字，所以派甲○○去臺北電機聯誼會爭取經費
    ，以供沙鹿鎮蓋大樓，去縣政府爭取經費也是派甲○○去」
    等語（見原審卷第144 頁）；(2)證人即吳欽賜之司機康文炳
    於97年3 月28日在原審具結證稱：「（問：本案報廢之公務
    車，你是否曾經駕駛過？）答：我不曾駕駛過，也不曾開到
    桃園去」「（問：你是該車名義的保管人嗎？）不是，且當
    時我不曉得我是名義保管人，因為我是開鎮長的私人轎車，
    名義上公所並沒有司機這個職缺，我是被借調過來擔任鎮長
    的司機」「（問：你在88年3 月27日有開該部公務車載送鎮
    長到桃園去參加結婚喜宴嗎？）答：沒有」「（問：你既然
    沒有經歷該事實，為何會在該查核表上面蓋章？）答：因為
    當時我名義上是個司機，我就是只有蓋章而已」「（問：是
    何人叫你蓋上開之章，並為查核表的確認？）答：那是當時
    公所的總務劉俊雄叫我蓋章並且確認的」「（問：你為何會
    同意蓋章？）答：我是開車載送鎮長的司機，該查核表上有
    個司機欄，我是名義上的司機，所以總務叫我蓋章，我就配
    合」等語（見原審卷第148 至151 頁）；(3)證人即沙鹿鎮公
    所總務人員劉俊雄於97年3 月28日在原審具結證稱：「（問
    ：該車報廢之過程是否由你處理？）答：我是經辦」「（問
    ：你如何查證該車丟掉的過程？）答：那是甲○○叫我這樣
    做的」「（問：該部公務車是由甲○○之兒子遺失，你為不
    實的資料填具陳報當時是否就明知是假的？）答：是的，但
    是沒有辦法」「（問：在本件甲○○跟你講車子失竊之前，
    你是如何知道這部公務車都是甲○○在使用？）答：修理好
    ，我就知道是甲○○在使用的，車子也是他拿去修理的」等
    語（見原審卷第154 至155 、160 頁）；足徵該部公務車從
    吳欽賜就任鎮長後，即交由被告私人使用，且於失竊後，為
    達報廢之目的，而偽造被告之子李英嘉之喜帖及臺中縣沙鹿
    鎮公所經管省有物遺失、毀損、意外事故報損查核表之不實
    公文書。
  (二)另(1)證人劉俊雄於97年3 月28日在原審具結另稱：（問：沙
    鹿鎮鎮公所財產是何人管理？）答：鎮公所財產管理人當時
    是林素芬」「（問：林素芬主管是何人？）答：是秘書陳高
    山」等語（見原審卷第153 頁）。(2)證人吳欽賜於97年3 月
    28日在原審具結證稱：「全部公文都是由陳高山處理，這樣
    的情形我總共讓陳高山處理有4 年時間之久」等語（見原審
    卷第145 頁），經核與證人陳高山於97年3 月28日在原審具
    結證稱：「（問：吳欽賜說鎮公所裡面之公文都是由你批示
    的，是否如此？）答：是的，大部分都是我代筆的」「（問
    ：你批示公文是否要請示鎮長？）答：公文有關財產及經建
    部分等重大事情都是要報告鎮長後，由其指示我才會批示」
    「（問：本案公務車失竊有關康文柄是否要賠償，即是有關
    財產部分，這部分，你是否有請示鎮長？）答：要跟鎮長報
    告」「（問：對於該事鎮長如何說？）答：我忘記他怎麼說
    」「（問：你於簽呈裡面批示如劉員擬，你於批示之前是否
    有事先報告鎮長並請示他？）答：有，我有事前就報告鎮長
    」等語（見原審卷第165 至166 頁）相符。(3)證人劉俊雄於
    91年10月9 日在本院91年度上訴字第1052號另案審理中證稱
    ：「（問：借車子給甲○○，陳高山知情？）答：我知道陳
    高山知道此事後，有在抱怨車子給甲○○開」等語（見該案
    卷第84頁），於91年12月3 日在同案中復具結證稱：「（問
    ：公務車是何人使用？）答：是鎮長的座車，是甲○○使用
    ，大家都知道他在使用」等語（見該案卷第180 頁）。依上
    開供述觀之，陳高山既是沙鹿鎮公所財產管理人員之主管，
    其對屬於鎮公所財產之前揭公務車由被告私用乙情，自無不
    知之理，且因吳欽賜不識字，授權陳高山代行批示鎮公所之
    所有公文，陳高山於批示時，既會口頭上向吳欽賜報告，顯
    見陳高山與吳欽賜關係匪淺，彼此信任甚深，而本件公務車
    因被告私用遭竊乙事，較低層之職員劉俊雄、康文炳均知悉
    ，被告也曾就公務車失竊之事向吳欽賜報告過，則身為替吳
    欽賜鎮長代行公文深受鎮長信任之陳高山焉有不知情之理。
    (4)證人即被告之子李英嘉於90年2 月8 日警詢中證稱：「我
    與內人廖怡婷於87年12月12日於臺北地方法院舉行公證結婚
    ，88 年1月30日在桃園市○○路1377號人道素食餐廳舉行結
    婚典禮，辦理結婚登記用之證書上，係請吳欽賜及陳高山擔
    任證婚人」等語（見89年度他字第2725號卷第174 頁），而
    另案被告陳高山亦以證人身分於97年3 月28日在原審證述其
    有在李英嘉於88年1 月30日結婚宴客之喜帖上批示「贈送紀
    念品乙份約2000元」等字，並在李英嘉之結婚證書上蓋印擔
    任證婚人（見原審卷第164 頁），惟陳高山卻在審計部臺灣
    省臺中縣審計室於88年6 月30日函覆沙鹿鎮公所，要求查明
    該車是否確因公務使用及康文炳應負之疏失責任，被告方偽
    造李英嘉於88年3 月27日在桃園市舉行婚禮之喜貼上蓋用鎮
    長吳欽賜(甲)章及批註「送賀匾及花環致賀」等字。雖陳高山
    在原審另證稱「因為我失察，我才重複批示」等語，然其同
    時證稱：「（問：你在案發之前是否認識甲○○？）答：案
    發之前我已經認識甲○○，因為他也在鎮公所裡面工作」「
    （問：該份結婚證書是何人拿給你在證婚人欄蓋章的？）答
    ：是甲○○說他兒子要辦理結婚登記拿上開資料給我蓋章讓
    我擔任他們二人之結婚證人」「（問：鎮民婚喪喜慶你批示
    公所的回禮是否有程度的不同？）答：多少有程度不同，特
    殊的鎮民鎮長會交代，譬如是公所裡面的員工，公所的帖子
    是經過總務收受並且登記之後，再交付給我」等語（見原審
    卷第163 至165 頁筆錄），則陳高山身為鎮公所之主任秘書
    ，代理鎮長批示鎮公所之公文，可謂責任重大，且其與被告
    認識，知道被告也在鎮公所工作，88年1 月30日前曾在李英
    嘉之宴客喜貼上批示贈送紀念品，88年3 月6 日前（李英嘉
    係於該日去戶政事務所辦理結婚登記）曾因被告之親自拜託
    而在李英嘉之結婚證書上蓋章擔任證婚人，其對於被告之子
    李英嘉結婚之事，自不可能毫無記憶，而其於看到88年6 月
    30日以後偽造之李英嘉將於88年3 月27日結婚宴客之喜帖時
    ，竟仍批註「送賀匾及花環致賀」等字，其謂係失察所致，
    難以置信。此外，復經證人李英嘉、林素芬、劉彩杏、石珀
    如於警詢中證述明確，有各該筆錄在卷可參，並有88年3 月
    27日李英嘉因前開公務車失竊而報案之桃園縣警察局車輛協
    尋證明單、被告偽造李英嘉將於88年3 月27日結婚宴客之喜
    帖、李英嘉於88年3 月6 日申請結婚登記之申請書、李英嘉
    於88年1 月30日結婚之結婚證書、李英嘉於88年1 月30日結
    婚宴客之喜帖、林素芬於88年6 月7 日所擬之簽稿、前揭查
    核表、沙鹿鎮公所因辦理本件公務車報廢而發給審計部臺灣
    省臺中縣審計室之函文、審計部臺灣省臺中縣審計室回覆沙
    鹿鎮公所之函文等資料在卷可憑。綜合上述，本院認另案被
    告陳高山確係明知該公務車為被告私用遭竊，為辦理報銷，
    才會一路配合全部程序之辦理，此亦經本院95年度重上更(三)
    字第115 號為相同之認定，並判處陳高山有期徒刑1 年6 月
    ，緩刑3 年確定，有該判決附卷可查。
  (三)按刑事訴訟法第181 條規定：「證人恐因陳述致自己或與其
    有前條第一項關係之人受刑事追訴或處罰者，得拒絕證言」
    。而92年2 月6 日修正公布、同年9 月1 日施行前之同法第
    186 條第3 款規定：「證人有第181 條情形而不拒絕證言者
    ，不得令其具結。」修正後第186 條第2 項，則增訂法官或
    檢察官於「證人有第181 條之情形者，應告以得拒絕證言」
    之義務。上開規定旨在免除證人陷於抉擇控訴自己或與其有
    一定身分關係之人犯罪，或因陳述不實而受偽證之處罰，或
    不陳述而受罰鍰處罰等困境。證人此項拒絕證言權與被告之
    緘默權同屬不自證己罪之特權，為確保證人此項權利，法官
    或檢察官有告知證人得拒絕證言之義務；如法官或檢察官未
    踐行此項告知義務，而逕行告以具結之義務及偽證之處罰，
    並命朗讀結文後具結，將使證人陷於前述抉擇困境，無異侵
    奪證人此項拒絕證言權，有違證人不自證己罪之原則。該證
    人於此情況下所為之具結程序即有瑕疵，為貫徹上述保障證
    人權益規定之旨意，自應認其具結不生合法之效力，縱其陳
    述不實，亦不能遽依偽證罪責論擬。經查：
  1.被告於本院另案93年5 月13日審理時，以證人身分就另案被
    告陳高山是否知曉該車係因甲○○私用遭竊，並配合其以前
    揭程序報廢，而與陳高山是否涉案有重要關係之事項，供前
    具結虛偽證稱：「（問：90年2 月8 日你在調查局訊問時稱
    ：鎮長將B2-8541BMW車子交給你使用，鎮長將車子交給你使
    用，被告陳高山是否知情？）不知道」、「（問：你偽造李
    英嘉、廖怡婷的結婚喜帖，你收到桃園送匾額，車子丟掉這
    件事是何人出的主意？陳高山是否知情？）當時我丟掉車子
    我也很恐慌，我有請教別的鎮公所比較資深的人，他說這臺
    車已經到了報廢的年齡，所以這是我當時的一時糊塗」、「
    （問：陳高山是否知道？）不知道」等語，有該次審判筆錄
    、證人結文各1 份在卷可稽（見本院92年度上更(一)字第105
    號影卷二第7 至9 、55頁）。
  2.惟上開訊問事實之有無，涉及被告有無共同觸犯貪污及使公
    務員登載不實罪行，顯有使被告受刑事追訴或處罰之虞（被
    告所涉犯貪污及使公務員登載不實案件，斯時尚未判決確定
    ），被告依刑事訴訟法第181 條之規定既有拒絕證言權利，
    審判長自應踐行同法第186 條第2 項所規定之告知得拒絕證
    言程序，方符合前揭保護證人權益規定之旨意。又證人拒絕
    證言權之行使，並不以該證人事後果已因該項陳述受刑事追
    訴或處罰為必要，祇要證人因其陳述在客觀上有遭受刑事追
    訴或處罰之虞，即足當之。故被告在其所涉貪污及使公務員
    登載不實案件中是否自白犯行，法院事後是否援引被告上開
    證述，作為其犯罪之證據，以及事後被告是否果因此項陳述
    使其在自身所涉貪污及使公務員登載不實案件中處於有利或
    更不利之地位，均不影響於其拒絕證言權之行使，以及法官
    依法踐行告知證人得拒絕證言之義務。本院另案審判長於93
    年5 月13日令被告作證時，未依上揭規定踐行告知被告得拒
    絕證言之程序，即逕行命其具結作證，有該次審判筆錄在卷
    可考（見本院92年度上更(一)字第105 號影卷二第7 頁），自
    難認已生合法具結之效力。
  3.綜上所述，被告於本院另案93年5 月13日審理時，雖就案情
    有重要關係之事項供前具結而為虛偽之陳述，然其該次證述
    既未生合法具結之效力，即與刑法第168 條所規定：「於執
    行審判職務之公署審判時或於檢察官偵查時，證人、鑑定人
    、通譯於案情有重要關係之事項，供前或供後具結，而為虛
    偽陳述者…」偽證罪之要件不符，而不得以該條之罪名相繩
    ，此外復無其他積極證據足資證明被告有何犯行，依法自應
    為被告無罪之判決。原審未為詳查，遽對被告論罪科刑，即
    有未合，被告上訴否認犯行，指摘原判決不當，為有理由，
    應由本院將原判決撤銷，並為被告無罪之諭知。
據上論結，應依刑事訴訟法第369 條第1 項前段、第364 條、第
301條第1項，判決如主文。
本案經檢察官乙○○到庭執行職務。
中    華    民    國    99    年    9     月    29    日
            刑事第十一庭   審判長法  官   郭  同  奇
                                 法  官   許  冰  芬
                                 法  官   陳  慧  珊
以上正本證明與原本無異。
檢察官得上訴。
被告不得上訴。
如不服本判決應於收受送達後十日內向本院提出上訴書狀，其未
敘述上訴之理由者，並得於提起上訴後十日內向本院補提理由書（
均須按他造當事人之人數附繕本）「切勿逕送上級法院」。
                                 書記官   洪  麗  華
中    華    民    國    99    年    9     月    29    日

司法院資訊處製作；財團法人民間司法改革基金會備份。
